臺灣高等法院刑事判決
110年度上易字第3號
上  訴  人  臺灣臺北地方檢察署檢察官
被      告  許若嵐



上列上訴人因被告侵占案件，不服臺灣臺北地方法院108年度易
字第1214號，中華民國109年11月16日第一審判決（起訴案號：
臺灣臺北地方檢察署108年度偵字第10257號），提起上訴，本院
判決如下：
    主  文
上訴駁回。
    理  由
壹、本案經審理結果，認第一審以檢察官所舉事證，僅足證明被
    告許若嵐拾獲告訴人李鐵𡠰遺失之黑色小錢包（內有約新臺
    幣15,310元，下稱本案錢包）後，留置在大潤發流通事業股
    份有限公司新店分公司碧潭店（下簡稱大潤發碧潭店）7號
    收銀檯，尚無從證明被告業已侵占入己，是起訴依憑之證據
    顯未達於通常一般人不致有所懷疑、得確信為真實之程度，
    被告犯罪嫌疑仍有不足，而對被告為無罪之諭知，核無不當
    ，應予維持，並引用第一審判決書記載之證據及理由（如附
    件）。
貳、駁回上訴之理由：
一、檢察官上訴意旨略以：證人蔡筠潔於警詢及偵訊時證稱：10
    8年2月19日沒有接到員工拾獲黑色錢包，大潤發新店分公司
    規定員工拾獲店內物品須交給帳管課，收銀人員無法離開收
    銀檯，可以呼喚小組長來處理等語（見偵卷第15頁、第60頁
    ），即可徵被告未依內部規定將本案錢包交付帳管課處理。
    且被告係自107年8月31日任職於大潤發新店分公司乙情，有
    大潤發新店分公司在職證明在卷可考（見偵卷第93頁），截
    至本案發生之日108年2月19日止，其任職期間已經長達5個
    多月，其工作期間内大潤發新店分公司亦非沒有處理類似狀
    況的前例。而被告於偵查中供稱：其發現本案錢包後約15至
    20分鐘，有一名女子用開玩笑的語氣詢問該錢包是不是伊的
    ，其認為不是那名女子的錢包，就沒有拿給該女子辨識等語
    （見偵卷第58頁），可見被告對於本案錢包之財物價值有所
    認知，不願隨意將有價值之錢包交付他人，且將該錢包放置
    在收銀機螢幕之下方處，果真係等待告訴人前來認領，豈會
    在離開前不將該錢包交付主管或帳管課處理？而且錢包是放
    置在收銀機螢幕之下方處，對被告而言，是視綫所及明顯處
    豈會忘記處理。另被告所言其因抹布1擦拭後有髒汙，而以
    抹布2包覆抹布1一併攜離乙節的説辭，實難盡信。原審無罪
    判決所憑藉的經驗法則，容有疑慮，其排除被害人指訴等證
    據，只信任被告辯詞而為無罪判決，容有判決所載理由矛盾
    之違法。是本件原審判決，認事用法既有違誤，爰依刑事訴
    訟法第344條第1項、第361條提起上訴，請將原判決撤銷，
    更為適當合法之判決等語。　　　　
二、經查：
　㈠證據之取捨與證據之證明力如何，均屬事實審法院得自由裁
    量、判斷之職權，茍其此項裁量、判斷，並不悖乎通常一般
    人日常生活經驗之定則或論理法則，又於判決內論敘其何以
    作此判斷之心證理由者，即不得任意指摘其為違法。茲原判
    決已詳敘就卷內證據調查之結果，而為綜合判斷、取捨，認
    檢察官所提前揭各項證據不足採為證明被告有其所指之上開
    犯行，其得心證的理由已說明甚詳，且所為論斷從形式上觀
    察，亦難認有違背經驗法則、論理法則，或有其他違背法令
    之情形，自不容任意指為違法。原審判決已詳細敘明依據公
    訴人提出之監視器畫面，無從認定被告藏放本案錢包、或於
    離去收銀台之際將本案錢包攜離等事實，與一般之經驗論理
    法則無違。
　㈡又一般公司固就員工拾獲物品有一定之規範流程，然員工於
    拾獲物品後，是否一定遵從該規範流程則另有諸多因素存在
    ，或因工作忙碌而無時間遵守規定流程、或僅一時忘記、或
    感覺麻煩而不願遵守，均屬正常狀況，是未遵守規範辦理遺
    失物拾獲流程，僅屬違反一般內部公司行政規則，未必即可
    認有易持有為所有之意思，核與刑法侵占他人物品之侵占故
    意有間，仍應依據客觀事實而為綜合判斷，尚難逕推有侵占
    他人遺失、遺忘物品之故意存在。況依據大潤發公司提供之
    監視器勘驗結果顯示，被告於畫面中午12時54分拾得李鐵𡠰
    遺留之本案錢包後，將錢包收於收銀台螢幕左方後，即屬忙
    碌狀態，不斷為客人結帳、擦拭因客人購買生鮮物品而遺留
    在購物輸送帶上之污穢，中間均未曾離開收銀台，迄以乾淨
    抹布包覆擦拭後待清潔之抹布數條後，於下午1時48分始關
    閉收銀台離去，而離去時業僅拿取自己之粉紅色錢包及抹布
    等事實，業經原審勘驗明確，並經本院將相關秒數之錄影畫
    面逐格播放歷歷，且有相關勘驗畫面截圖在卷可稽（見原審
    卷第57-61頁、本院卷66-75頁），核與被告供述情節相合，
    是尚無積極證據可認被告有藏匿本案錢包於前開抹布內、或
    他處，而攜離7號收銀台，將錢包據為己有而侵占之客觀事
    實。而以乾淨抹布包覆髒汙抹布攜離現場以為清潔，且因事
    務忙碌而遺忘另需處理拾得物品乙節，亦與常情無違。故被
    告雖未依據公司規定流程辦理遺失遺忘物，然尚難以刑法之
    侵占遺忘物罪相繩。上訴意旨以：被告未依循公司規定辦理
    遺失物，即屬侵占，更無法相信會以乾淨抹布包覆髒汙抹布
    云云，尚非足取，亦無從為不利被告認定之依憑。至檢察官
    請求傳喚證人蔡筠潔、函詢大潤發公司員工於賣場拾得物品
    之標準流程、及員工訓練之宣導等節，亦無必要。
　㈢從而，本件檢察官提起上訴，仍執前開情詞為爭執，並對於
    原審取捨證據及判斷其證明力職權之適法行使，仍持己見為
    不同之評價，而指摘原判決不當，並未進一步提出積極證據
    以實其說，自難認有理由，應予以駁回。
據上論斷，應依刑事訴訟法第368條、第373條，判決如主文。
本案經檢察官郭昭吟提起公訴，檢察官孟令士提起上訴，檢察官
 怡如到庭執行職務
中　　華　　民　　國　　110 　年　　3 　　月　　18　　日
                  刑事第十二庭  審判長法　官  陳如玲
                                      法　官  蔡如惠
                                      法　官  郭惠玲
以上正本證明與原本無異。
不得上訴。
                                      書記官  賴尚君  
中　　華　　民　　國　　110 　年　　3 　　月　　18　　日
附件：
臺灣臺北地方法院刑事判決
108年度易字第1214號
公  訴  人  臺灣臺北地方檢察署檢察官
被      告  許若嵐
上列被告因侵占遺失物案件，經檢察官提起公訴（108年度偵字
第10257號），本院判決如下：
    主  文
許若嵐無罪。
    理  由
公訴意旨略以：被告許若嵐於民國108年2月19日下午12時47分
  許，在新北市○○區○○路00號大潤發流通事業股份有限公司新店
  分公司（下稱大潤發新店分公司）碧潭店（下稱大潤發碧潭店
  ）內，擔任7號收銀檯之收銀員，於替告訴人李鐵𡠰收銀後，
  見其遺忘黑色小錢包（內有約新臺幣《下同》15,310元，下稱本
  案錢包）於收銀檯上，竟意圖為自己不法之所有，予以侵占入
  己。因認被告涉犯刑法第337條之侵占罪嫌等語。
按犯罪事實應依證據認定之，無證據不得認定犯罪事實，刑事
  訴訟法第154條第2項定有明文。依此規定，於有罪判決書方須
  記載犯罪事實，並於理由內敘明認定犯罪事實所憑之證據。於
  無罪判決書內，因檢察官起訴之事實，法院審理結果，認為被
  告之犯罪不能證明，而為無罪之諭知，則被告並無檢察官所起
  訴之犯罪事實存在，既無刑事訴訟法第154條第2項所規定「應
  依證據認定」之事實存在，因此，判決書僅須記載主文及理由
  ，而理由內記載事項，為法院形成主文所由生之心證，其論斷
  僅要求與卷內所存在之證據資料相符，或其論斷與論理法則無
  違，通常均以卷內證據資料彈劾其他證據之不具信用性，無法
  證明檢察官起訴之事實存在，所使用之證據並不以具有證據能
  力之證據為限（最高法院100年度台上字第2980號判決意旨參
  照）。本案經本院審理後，認不能證明被告犯罪，而應為無罪
  之判決（如後述），揆諸前開說明，無庸就本判決所引證據是
  否具有證據能力一一加以論析，合先敘明。
次按不能證明被告犯罪者應諭知無罪之判決，刑事訴訟法第301
  條第1項分別定有明文。所謂認定犯罪事實之證據，係指足以
  認定被告確有犯罪行為之積極證據而言，該項證據自須適合於
  被告犯罪事實之認定，始得採為斷罪資料。如未能發現相當證
  據，或證據不足以證明，自不能以推測或擬制之方法，以為裁
  判基礎。又檢察官就被告犯罪事實，應負舉證責任，並指出證
  明之方法。因此，檢察官對於起訴之犯罪事實，應負提出證據
  及說服之實質舉證責任。倘其所提出之證據，不足為被告有罪
  之積極證明，或其指出證明之方法，無從說服法院以形成被告
  有罪之心證，基於無罪推定之原則，自應為被告無罪判決之諭
  知（最高法院40年度台上字第86號、92年度台上字第128號判
  決意旨可資參照）。
公訴意旨認被告涉有刑法第337條之侵占罪嫌，無非係以：㈠被
  告之供述，㈡證人即告訴人之指述、同款黑色小錢包及發票，㈢
  證人即大潤發碧潭店客服部課長蔡筠潔之證述，㈣監視器影像
  翻拍照片及勘驗筆錄，㈤大潤發新店分公司108年6月24日函等
  件資為論據。
訊據被告固坦承其於上開時、地擔任7號收銀檯之收銀員，於收
  銀檯拾獲本案錢包之事實。惟堅詞否認有何侵占犯行，並辯稱
  ：其誤認本案錢包為收納袋，就先放置在收銀檯，等待客人認
  領，因為當時工作忙碌，其忘記該錢包隨即下班離去，沒有取
  走該錢包等語。經查：
㈠被告於108年2月19日下午12時47分許，在大潤發碧潭店內，擔
  任7號收銀檯之收銀員，於替告訴人結帳後，拾獲本案錢包等
  情，業據被告於警詢、偵查及本院審理中供承在卷（見偵卷第
  8頁至第9頁、第58頁至第59頁、本院108年度易字第1214號卷《
  下稱本院卷》第34頁至第35頁），並經證人即告訴人於警詢中
  指訴明確（見偵卷第11頁至第13頁），且有大潤發碧潭店送貨
  單明細表、電子發票證明聯、臺北地檢署檢察事務官室108年6
  月11日勘驗筆錄及影像畫面截圖等件在卷可稽（見偵卷第35頁
  、第69頁至第84頁），是此部分事實，首堪認定。
㈡告訴人於警詢中雖指稱：伊於結帳時遺失本案錢包，掉落在收
  銀檯的左側，被告察覺後卻自行保管，沒有交付給公司，有侵
  占之犯意等語（見偵卷第11頁至第12頁）。然經本院當庭勘驗
  現場監視器錄影畫面，勘驗結果如附件所示，此有本院109年6
  月15日勘驗筆錄附卷可稽（見本院卷第57頁至第58頁）。依上
  開監視器錄影畫面勘驗內容可知，案發當日被告將拾獲之本案
  錢包輾轉移動至收銀機螢幕之下方處，即持續為客人結帳，直
  至離開收銀檯前，被告使用1條抹布（下稱抹布1）擦拭收銀機
  前之感應器玻璃、黑色輸送帶及收銀機之螢幕下方處，再以另
  一條抹布（下稱抹布2）包覆抹布1，最後在結帳檯桌面處蹲下
  翻找物品後，手持1個粉色錢包及上開抹布離開收銀檯等情。
  是以，被告拾獲本案錢包後，未將之移入自己之口袋或隨身物
  品中，於其離開收銀檯時，並未見被告將本案錢包取走，亦未
  見被告有任何疑似藏放本案錢包之動作，只見被告拿起1個粉
  色錢包及上開抹布步行離開7號收銀檯。
㈢被告以抹布2包覆抹布1攜離之原因，據被告於審理中供陳：收
  銀檯旁之黑色輸送帶上面，有客人購買肉品之血水，因其使用
  抹布1擦拭後有髒汙，故以抹布2包住抹布1離開收銀檯等語（
  見本院卷第58頁至第59頁）。觀之現場監視器畫面所示，確有
  客人購買肉品並殘留汙漬在黑色輸送帶上，該客人結帳後，被
  告方使用抹布1擦拭黑色輸送帶，再取出抹布2擦拭結帳櫃檯之
  白色桌面後，將抹布2包覆抹布1一併攜離等情，此有監視器錄
  影畫面截圖存卷可參（見本院卷第61頁、偵卷第76頁至第81頁
  ），足徵被告所言其因抹布1擦拭後有髒汙，而以抹布2包覆抹
  布1一併攜離乙節，應堪採信。又無證據顯示被告將本案錢包
  藏匿於前開抹布內取走，是依據上開監視器錄影畫面所示情節
  ，實難認定被告有將本案錢包予以侵占之行為。
㈣被告於案發當日離去7號收銀檯後，告訴人迄今雖未能尋獲本案
  錢包。惟大潤發碧潭店於108年2月19日僱有清潔人員打掃，打
  掃範圍包含收銀檯，翌日即同年月20日7號收銀台尚有其他收
  銀員負責結帳等情，有大潤發新店分公司108年6月24日及109
  年8月13日函等件供參（見偵卷第91頁、本院卷79頁）。酌以
  大潤發碧潭店為公開之賣場，往來客人眾多，被告離開7號收
  銀檯後，尚有其他客人、清潔人員或員工有機會接觸該收銀檯
  ，不能排除本案錢包遭他人取走之可能。
㈤證人蔡筠潔於警詢及偵訊時證稱：108年2月19日沒有接到員工
  拾獲黑色錢包，大潤發新店分公司規定員工拾獲店內物品須交
  給帳管課，收銀人員無法離開收銀檯，可以呼喚小組長來處理
  等語（見偵卷第15頁、第60頁），固可徵被告未依內部規定將
  本案錢包交付帳管課處理。然據被告於偵查中供陳：其剛進入
  該公司不久，沒有遇過類似的情形，不清楚發現客人遺失物之
  規定流程，因工作忙碌就忘記將本案錢包交給服務台或小組長
  等語（見偵卷第61頁）。查被告係自107年8月31日任職於大潤
  發新店分公司乙情，有大潤發新店分公司在職證明1紙在卷可
  考（見偵卷第93頁），截至本案發生之日即108年2月19日止，
  其任職期間未滿6月，被告辯稱其進入該公司不久，不清楚遺
  失物處理流程等節，應非推諉之詞。
㈥參以被告於偵查中供稱：其發現本案錢包後約15至20分鐘，有
  一名女子用開玩笑的語氣詢問該錢包是不是伊的，其認為不是
  那名女子的錢包，就沒有拿給該女子辨識等語（見偵卷第58頁
  ）。而告訴人係於當日被告下班後，始察覺本案錢包遺失，而
  撥打電話及返回賣場，並非該名詢問被告之女子乙情，業據告
  訴人陳述在卷（見偵卷第110頁），由此可知，被告對於本案
  錢包之失主尚有印象，於拾獲該錢包後猶盡責保管，其將該錢
  包放置在收銀機螢幕之下方處，非無可能係等待告訴人前來認
  領，是被告未及時呈報拾獲本案錢包，不能證明其係出於不法
  所有之意圖。
綜上所述，本案檢察官所舉事證，僅足證明被告拾獲本案錢包
  後，留置在大潤發碧潭店之收銀檯，尚無從證明該錢包為被告
  侵占入己。是本案公訴意旨認被告涉犯本案侵占遺失物犯行所
  依憑之證據，顯均未達於通常一般人不致有所懷疑，而得確信
  其為真實之程度。此外，檢察官亦未提出其他積極證據足資證
  明被告有何被訴本案侵占之犯行，其犯罪嫌疑仍有不足，揆諸
  前揭法條及判例意旨，自應為被告無罪判決之諭知，以昭審慎
  。
據上論斷，應依刑事訴訟法第284條之1、第301條第1項，判決如
主文。
本案經檢察官郭昭吟提起公訴，檢察官孟令士到庭執行職務
中　　華　　民　　國　　109 　年　　11　　月　  16　　日
　　　　　　　　　刑事第六庭  法  官　洪翠芬